臺灣臺南地方法院民事判決　九十三年度簡上字第一四二號
　　上　訴　人　甲○○
　　訴訟代理人　丙○○
　　被上訴人　　臺南市政府
　　法定代理人　乙○○
　　訴訟代理人　蘇文弈律師
　　　　　　　　丁○○
右當事人間請求給付租金事件，上訴人對於中華民國九十三年十月二十五日本院臺南
簡易庭九十三年度南簡字第一○七七號第一審判決提起上訴，本院於九十四年一月二
十五日言詞辯論終結，判決如左：
    主      文
原判決廢棄。
被上訴人在第一審之訴駁回。
第一、二審訴訟費用由被上訴人負擔。
    事      實
甲、上訴人方面：
一、聲明：求為判決如主文所示。
二、陳述：除與原判決記載相同者，茲引用之外，補稱：
  (一)按稱租賃者，謂當事人約定，一方以物租與他方使用收益，他方支付租金之契約
    。租賃既係特定當事人間所締結之債權契約，對於契約必要之點，即租賃物與租
    金有具體而確定之意思表示一致，始能成立租賃契約。原判決認定商場之攤商向
    被上訴人陳情取得坐落臺南市○○區○○段四十六地號土地（即文中四十五號土
    地，下簡稱系爭土地）興建「海安路臨時綜合商場」（下簡稱系爭商場），過程
    均係委由訴外人黃石紅居間與被上訴人協調，且請領商場臨時使用，建築執照均
    係以訴外人黃石紅為商場代表人，因此，黃石紅簽立之切結書仍有權代理上訴人
    。惟代理人於代理權限內，以本人之名義所為之意思表示，直接對本人發生效力
    。訴外人黃石紅簽立之切結書，其內容為一個月內督促各攤商繳交切結書，則有
    關租金之數額，尚待一個月內督促各攤商出具個別切結書後再決定，顯然訴外人
    黃石紅對於上開切結書，並非基於代理人身份為之，且被上訴人歷年來均未通知
    上訴人繳交租金，上訴人至今年始收到被上訴人通知繳交使用補償金繳款書。
  (二)被上訴人於八十年間為促進臺南市中正商圈之發展，併解決市區停車問題，積極
    推動臺南市○○路之沙卡里巴舊址興建地下停車場暨地下街之政策方案，並定名
    為「臺南市○道○○○路拓寬及地下街、地下停車場新建工程」（下稱：海安路
    地下街工程），並提供系爭土地，供上訴人及其他攤商自行籌資興建系爭商場使
    用，以臨時安置，並提供系爭土地旁之文小四十一地號土地規劃為臨時停車場，
    同時約定系爭土地使用期間，自即日起至上開「海安路地下街工程」全部完成後
    或於土地將設立學校時為止，被上訴人於安置之初，並未要求上訴人繳納租金，
    而海安路地下街工程又一再延宕，被上訴人卻要求上訴人繳交租金，並不合理。
三、證據：援用第一審所提證據。
乙、被上訴人方面：
一、聲明：上訴駁回。
二、陳述：除與原判決記載相同者，茲引用之外，補稱：
  (一)被上訴人於八十二年間，因開闢海安路地下街工程，徵收拆除道路預定地上之攤
    商，經攤商委由訴外人黃石紅代表全體攤商以書面陳情要求提供土地供其等自費
    興建商場，經攤商陳情結果，當時之市長施治明遂批示提供系爭土地供攤商自費
    興建商場，有被上訴人八十二年七月十五日八二南市工土字第九三二五八號函可
    證，嗣全體攤商根據被上訴人之上開函於系爭土地上興建系爭商場，於興建完成
    後，並於八十三年十二月二十五日開幕營業，之前訴外人黃石紅曾於八十三年八
    月三日代表全體攤商出具切結書予被上訴人，承諾願繳交所使用系爭土地之租金
    ，且以系爭商場之代表人身分，向被上訴人申請核發臨時使用執照，被上訴人遂
    於八十九年八月九日發給系爭商場臨時使用執照，顯見系爭商場之攤商於向被上
    訴人陳情取得系爭土地興建商場之過程中，均係委由訴外人黃石紅與被上訴人協
    調，黃石紅自有權代理全體攤商簽訂切結書，否則全體攤商如何能根據被上訴人
    行文給黃石紅之函件於系爭土地上興建商場，並據代表人記載為黃石紅之臨時使
    用執照辦理送水、電以營業？是兩造於黃石紅簽立切結書時已曾有租賃關係之意
    思表示合致。
  (二)參酌證人葉泉林於另案證詞：「（你向黃石紅表示收取租金，他是否有同意？）
    就是他同意，所以才簽八十三年那張切結書的」「（八十三年那張切結書是否也
    都是黃石紅代表簽立的？）是的。」等語，且切結書上係記載督促各攤位繳交而
    非簽立切結書，顯係已代理為承諾後補呈契約之書面。再參諸八十三年八月九日
    臺南市政府之函稿說明欄記載：「本案如臺端違反所出具切結書內容‧‧該地上
    物願無條件交由本府處理，臺端及所有攤戶，絕無異議。」足徵黃石紅於八十三
    年八月三日所出具之切結書，將對全體攤商發生效力，係代理全體攤商向被上訴
    人承諾願意繳交租金。尤其於臺灣省政府教育廳決定有償租用之原則後，倘黃石
    紅於八十三年八月三日所簽立之切結書，非係代理全體攤商而為，則商場占用系
    爭土地將成無權占有之狀態。
  (三)另依土地法第一百零五條準用第九十七條第一項規定，可知法律已明文規定租金
    之上限，而臺灣省政府既有訂定「臺灣省省有基地租金率」，且出租系爭土地給
    上訴人之被上訴人既兼具地方行政機關之地位，於客觀上應可預期被上訴人將遵
    照上開法令規定辦理，故系爭租賃關係之租金數額客觀上亦屬可得確定，否則訴
    外人黃石紅豈願於八十三年八月三日代表全體攤商切結承諾願繳交租金？再者，
    兩造就租金之數額確有意思合致乙節，參酌證人葉泉林於另案證詞：「（租金之
    收取如何決議？如何計算？）依照省政府向我們收取系爭土地的租金而依攤商戶
    數向攤商平均收取」、「（你向黃石紅表示收取租金，他是否有同意？）就是他
    同意，所以才簽八十三年那張切結書的」等語，益足徵之。
三、證據：除援用第一審所提證據外，補提臺灣省臺南市政府房地租金及使用補償金
    、違約金利息收入繳款書影本一份為證。
    理      由
一、本件被上訴人起訴主張被上訴人於八十二年間，為開闢臺南市○○路地○街商場
    ，乃拆除海安路預定道路用地上之攤販，經攤商陳情要求被上訴人提供土地供渠
    等自行籌資興建臨時攤販集中商場繼續營業，被上訴人遂提供向前臺灣省政府教
    育廳代管之坐落臺南市○○區○○段四十六地號土地（即文中四十五號土地），
    出租予攤商興建「海安路臨時綜合商場」。租金數額之計算係前臺灣省政府規定
    租金計算方式核收，自八十五年七月起，按當期土地申報地價總額（承租面積為
    三八六四七平方公尺，當期申報地價為每平方公尺新臺幣﹙下同﹚九千元）及年
    租金率計算（即不分使用分區，一律按收租當期土地申報地價年息百分之五計算
    後六折計收），並由各攤商依承租之攤位數（共規劃五百五十七個攤位）平均分
    攤，租金繳納方式，則由被上訴人開單，並由攤商於每年一月、七月分二期持向
    被上訴人繳納，即一月係繳交前年度七月至十二月份租金，七月係繳交當年度一
    至六月份租金，故系爭商場每年應繳之租金數額為一千零四十三萬四千六百九十
    元，由五百五十七個攤位平均分擔，每一攤位每年應繳之租金數額為一萬八千七
    百三十四元，每期應繳租金數額為九千三百六十七元；租賃期間至海安路地下街
    興建完成或系爭土地欲興建學校之日止。上訴人為系爭商場之攤商之一，向被上
    訴人承租系爭土地使用系爭商場內編號三三九之二一九、二二○號攤位（下簡稱
    系爭攤位），積欠八十八年一月一日起至九十二年十二月三十一日止之租金十八
    萬七千三百四十元，卻迄未繳交，為此本於租賃法律關係求為命上訴人如數給付
    等情。
二、上訴人則以被上訴人為開闢海安路做為地下街使用，而將上訴人營業用店面拆除
    ，經陳情後經第十二屆市議會三讀通過，如要拆除海安路要「先建後拆」來安置
    拆遷戶。當時市長施治明權宜提供「文中四十五」學產用地，免租金做為臨時商
    場來安置上訴人，並由拆遷戶自行籌資興建商場，俟地下街工程全部完成，商戶
    無條件拆除，並遷至地下街繼續營業，並於八十二年十月四日由攤商組成「臺南
    市○○路自救委員會」總幹事即訴外人陳順治陪同代表人即訴外人黃石紅，與被
    上訴人工務局技士葉泉林至法院完成認證，認證條件有二，即「地下街工程全部
    完成或學校欲設立時」，自行將搭建於該地之建築物拆除。系爭商場五百五十七
    商戶於八十三年並領有被上訴人之「臨時建築使用執照」，惟被上訴人拆除上訴
    人海安路店面後安置於系爭商場，要向被上訴人申請營業執照，被上訴人竟不准
    ，系爭商場成立後向稅捐處繳交至今十年臺灣最貴營業用房屋稅（六坪半二千五
    百元），但卻不能營業（系爭商場只有飲食攤位少數營業）。九十三年三月二十
    二日及三月二十八日被上訴人召開繳交租金協調會，結論是把系爭商場發展為臺
    南觀光景點及協助系爭商場商戶申請營業執照，而附帶決議是：被上訴人協助解
    決以上問題，各商戶亦應允與被上訴人洽談歷年所欠教育部租金繳款計畫。惟開
    會至今均無進展，被上訴人竟向法院訴請給付租金，顯有背信情事。被上訴人於
    八十二年七月十五日來函准予攤商自行籌資興建商場以為安置，至八十三年十二
    月二十五日聖誕節商場完成要開幕時，被上訴人來函命攤商要簽「切結書」繳交
    租金，如不簽切結書不得營業及斷水、斷電。本「安置案」如要繳交租金早在八
    十二年七月十五日被上訴人准予興建前就要說清楚講明白，如協議租金太貴，上
    訴人也可不租，被上訴人要攤商自行籌資花費將近三億元裝潢興建完成要開幕時
    ，才逼簽切結書，上訴人未簽切結書，亦未授權訴外人黃石紅與被上訴人簽立切
    結書，與被上訴人間無租賃契約書，自無積欠被上訴人租金可言等語，資為抗辯
    。
三、兩造不爭執之事實：
  (一)被上訴人於八十二年間開闢海安路地下街，拆除道路預定地上之攤販，茲由訴外
    人黃石紅代表全體攤商（含上訴人）陳情，被上訴人接受陳情提供系爭土地，供
    上訴人及其他攤商自行籌資興建系爭商場使用，並規劃五百五十七個攤位，上訴
    人分配使用系爭商場系爭攤位，上訴人自八十八年一月份起至九十二年十二月份
    止，均未按期繳納使用代價。
  (二)被上訴人曾於八十二年七月十五日以八二南市工土字第九三二八五號函就訴外人
    黃石紅關於海安路拓寬被拆除戶陳情一事，同意將「文中四一」、「文中四五」
    土地在學校尚未使用前，由商戶出資搭建建物使用。黃石紅並於八十二年十月四
    日出具承諾書，承諾願於地下街工程全部完成後或學校設立時，自行將所搭建於
    「文中四一」、「文中四五」土地上之任何建物無條件拆除，該承諾書並經本院
    公證處認證。
  (三)訴外人黃石紅於八十三年八月三日曾出具系爭切結書，承諾於系爭商場攤位編定
    後一個月內督促各攤位繳交切結書，切結內容為願繳交所使用土地之租金。
四、兩造之爭執要點：被上訴人起訴主張上訴人雖未出具切結書，然訴外人黃石紅於
    八十三年八月三日代表全體攤商出具系爭切結書，承諾願繳交所使用土地租金，
    是兩造就系爭土地之使用成立租賃契約等情，固據其提出系爭切結書為憑，惟上
    訴人否認兩造有租賃關係在卷，並以前揭情詞置辯，從而，本件所應審究者厥為
    兩造間有無租賃契約關係存在？經查：
  (一)按當事人主張有利於己之事實者，就其事實有舉證之責任，但法律別有規定，或
    依其情形顯失公平者，不在此限，民事訴訟法第二百七十七條定有明文。又原告
    對於自己主張之事實已盡證明之責後，被告對其主張，如抗辯其不實並提出反對
    之主張者，則被告對其反對之主張，亦應負證明之責，此為舉證責任分擔之原則
    （最高法院十八年上字第二八五五號判例要旨參照）。
  (二)查上訴人原為臺南市○○路沙卡里巴舊址商家，因被上訴人自八十二年間起進行
    海安路拓寬及地下街工程，為安置沙卡里巴舊址遭拆除之商家，被上訴人方提供
    系爭土地由上訴人及其餘商家自費興建系爭商場，上訴人並使用系爭攤位乙情，
    兩造所述一致，自堪信為真實。然查：被上訴人為訴外人黃石紅代表全體攤商（
    含上訴人）八十二年七月二日出具之陳情書，於八十二年七月十五日以八二南市
    工土字第九三二五八號函覆同意提供系爭土地予上訴人等興建商場，但該函亦僅
    要求訴外人黃石紅出具切結書，切結「本基地所搭建之任何地上、下物於地下
    街工程全部完成後無條件拆除，並遷至地下街繼續營運及如有未盡事宜，願依照
    市府函文辦理，絕無異議。其搭建、容納商戶及其營運需受本府派員監督，如
    有查獲不法情事時，將在無任何條件下取消其繼續營業權。本案需經法院公證
    後方得為之。該所需一切費用由商戶全數支付」等語，嗣黃石紅於八十二年十
    月四日出具之切結書，亦僅記載：「民願於地下街工程全部完成後或學校欲設立
    時，自行將所搭建於該土地之任何建物無條件拆除，如未自行拆除，願無條件由
    市府拆除，絕無異議」等語，其中並無提及雙方有租賃關係，或上訴人需繳納租
    金之記載。
  (三)再參酌被上訴人提出訴外人即當時承辦此案之臺南市政府工務局土木科技士葉泉
    林（現於區公所任職）於本院另案即九十三年度南小調第四五六號給付租金事件
    九十三年九月十六日之調解程序筆錄時之證稱：「民國八十二年黃石紅、陳順治
    代表海安路拆遷戶所組成之臺南市○○路自救委員會向臺南市政府陳情要求安置
    ，由我依當時提出之陳情書內容簽請市長批示，我所簽的詳細內容我忘記了，但
    我是依照他們陳情內容簽的，當時他們要求提供自來水加壓站或文小四十一號空
    地供他們搭建商場，市長施治明批示改提文中四十五、文小四十一兩處所，依市
    長之批示我就於八十二年七月十五日以八二南市工土字第九三二五八號函給黃石
    紅，同意提供上開處所供攤商搭建攤位」、「八十二年發文時，系爭土地是在我
    們管理中，因為當時系爭土地是省政府土地，發文時我們並沒有說要無償借予攤
    商使用，但當時我們有向黃石紅說會向省政府爭取無償借用，如果省政府不同意
    就按照省政府之規定辦理，所以才會於公文中要求他們出具切結書載明如有未盡
    事宜，願依照市府函文辦理，絕無異議」、「後來我們有向省政府請求借用文中
    四十五號（新南段四十六地號），省教育廳發函表示不同意無償借用」等語，及
    訴外人葉泉林於上開案件當庭提出之臺南市政府八十二年十一月四日南市工土字
    第一二０九三三號函稿，亦表示係向前省政府教育廳借用系爭土地，及前省政府
    教育廳八十二年十一月二十六日八二教總字第九三六七九號函覆上開臺南市政府
    時亦表示，對臺南市政府擬借用系爭土地案，與該廳經管學產土地「有償租用」
    「有償撥用」規定不符，無法同意等情觀之，顯見被上訴人於同意含上訴人在內
    之海安路自救委員會之攤商使用系爭土地時，確實係以無償借用之方式為之，否
    則若被上訴人於同意借用系爭土地之初，有與上訴人為關於租賃約定，當無訴外
    人葉泉林向訴外人黃石紅表示會向省教育廳爭取無償借用等語，亦無其後臺南市
    政府發文向省教育廳求准借用系爭土地，及省教育廳函覆與「有償租用」之規定
    不符，無法同意之情發生。且臺南市政府於前開省政府教育廳函示不同意無償借
    用後，復於同年十二月十六日以南市工土字第一二九八０二號函，再函請省教育
    廳暫准借用，而臺南市政府並表示當視財源儘速辦理撥用等情，亦有訴外人葉泉
    林提出之臺南市政府八十二年十二月十六日南市工土字第一二九八０二號函稿一
    份在卷可憑，既表示「當視財源盡速辦理撥用」，益見被上訴人於同意上訴人使
    用系爭土地時，並無與之約定租賃關係，或欲向其收取租金之情甚明，是上訴人
    辯稱於被上訴人同意渠使用系爭土地時，係無償借用，並無與之約定成立租賃關
    係等語，尚非虛構。雖訴外人葉泉林於上開案件曾證稱伊發文時並未表示係無償
    借用予攤商使用，且當時有向黃石紅說明會向省政府爭取無償借用，如果省政府
    不同意就按照省政府規定辦理，所以才於函文上載明「如有未盡事宜，願依照市
    府函文辦理」等語，然被上訴人同意攤商使用系爭土地之初，意在無償借用，已
    如前述，且關於是否本於兩造之租賃關係使用系爭土地，涉及廣大攤商之權益，
    並為將來被上訴人是否能向上訴人收取租金之依據，應無未於上開函文中明確記
    載，以昭公信，而僅向訴外人黃石紅個人口頭告知之理，更無於其後八十二年十
    月四日要求黃石紅代表全體攤商出具之承諾書上未將如省政府教育廳不同意無償
    借用，則須繳交租金乙情載明於該承諾書之情，是被上訴人固於八十二年七月十
    五日同意上訴人使用系爭土地之函文上載明「如有未盡事宜，願依照市府函文辦
    理」，亦難據此認定兩造間係本於於租賃關係有償使用系爭土地之情。
  (四)又被上訴人於前省政府教育廳不同意無償借用系爭土地後，曾要求訴外人黃石紅
    於八十三年八月三日再出具系爭切結書，且訴外人黃石紅曾任海安路自救委員會
    主任委員，並為其後臺南市○○路臨時綜合商場籌備委員會主任委員，並經委員
    會組織推舉其為商場代表人等情，亦有被上訴人提出之八十三年七月十八日申請
    報備書、同意使用海安路臨時綜合商場管理委員會八十三年七月六日第三十七次
    臨時會議記錄各一份附卷可稽，固堪認訴外人黃石紅為系爭商場之代表人。惟代
    理權之授與，需以明示意思表示，或依表意人之舉動或其他情事足以間接推知其
    有授權之意思者，始生效力，雖訴外人黃石紅於八十二年間擔任海安路自救委員
    會之主任委員，並由其出具陳情書請求被上訴人提供土地供暫時安置之用，其間
    關於被上訴人發函同意使用系爭土地，亦均以黃石紅為攤商之代表人，其後黃石
    紅經臺南市○○路臨時綜合商場管理委員會組織推舉為商場代表人，並代為申請
    系爭商場之臨時建築使用執照，然其權限應限於為該商場之成立，及將來之管理
    與維護必要，得對外與第三人為法律行為，就系爭土地上訴人是否與被上訴人成
    立租賃關係，與商場之成立、管理與維護均無涉，實不因第三人黃石紅時任商場
    之代表人，即可間接推知其有取得其代理商場內之攤戶與被上訴人成立租賃契約
    之代理權，況被上訴人同意上訴人使用系爭土地之初，並未約明係以租賃之方式
    為之，係因事後省教育廳不同意無償借用，被上訴人始於八十三年八月三日要求
    訴外人黃石紅出具切結書，已如前述，則於第三人黃石紅出具系爭切結書之前，
    即於八十三年七月十八日由黃石紅向被上訴人申請報備為商場代表人時，當時商
    場之攤商主觀上應無有與被上訴人成立租賃契約之認知，自無可能於推舉黃石紅
    為商場代表人之同時，亦授與其代表攤商與被上訴人訂立租約之代理權，且系爭
    切結書之內容係載「本人黃石紅代表全體商戶於文中四五學校用地內興建海安路
    臨時綜合商場，因申請臨時使用執照需要，承諾於該商場攤位編定後一個月內督
    促各攤位繳交切結書。切結內容為一、願繳交所使用土地租金。二、如不繳交海
    安路地下街預收租金者，絕不進入本商場營業並願將該店鋪交由臺南市政府全權
    處理絕無異議。三、於海安路地下街完成或該地欲建校時願無條件自行拆除，本
    商場之所有地上物並交回土地，逾期不拆者，同意由臺南市政府強制拆除，並願
    負擔所需拆除費用，絕無異議」等語，考究切結書文義之記載，係指訴外人黃石
    紅承諾願於系爭商場攤位編定後一個月內督促各攤位繳交切結書，而切結書之內
    容必須合乎上開條件，易言之，訴外人黃石紅並非代理全體攤商（含上訴人）與
    被上訴人就系爭土地使用已成立租賃契約，而係由訴外人黃石紅轉達切結書之內
    容後，由各攤商單獨個別出具，再由訴外人黃石紅督促施行而已，倘訴外人黃石
    紅已獲有全體攤商（含上訴人）之授權，則以全體攤商代理人之名義與被上訴人
    簽立租賃契約即可，何需輾轉取得攤商各自出具之切結書？實與常情有違，足徵
    訴外人黃石紅並未獲得全體攤商之授權，與被上訴人就系爭土地使用達成租賃契
    約之合意。此外，被上訴人始終未能舉證證明訴外人黃石紅於八十三年八月三日
    出具切結書時，上訴人已有授與成立租賃契約代理權之明示意思表示，或上訴人
    有其他舉動或情事足以推知有授權之意思，則被上訴人主張訴外人黃石紅於八十
    三年八月三日出具系爭切結書，已有代表全體商戶與之成立租賃契約之合意，尚
    不足採。而上訴人抗辯訴外人黃石紅無代其與被上訴人成立租約之權，尚非無據
    。
  (五)復參以訴外人黃石紅簽立前揭八十三年八月三日切結書後，陸續有諸多攤商以前
    揭條件內容各自出具切結書，亦即就各自使用之攤位土地與被上訴人達成租賃契
    約，然本件上訴人既未出具任何切結書，亦未曾繳納過租金，尚難認上訴人有同
    意訴外人黃石紅與被上訴人商議系爭切結書內容之意思。雖被上訴人一再主張由
    被上訴人八十三年八月九日以八三南市工土字第二五九四八號函即可證明訴外人
    黃石紅係有權代理全體攤商云云，惟觀諸前揭函文，受文者乃海安路臨時綜合商
    場代表人黃石紅，主旨則為臺端申請核發「海安路臨時綜合商場」之臨時建築使
    用執照，經本府即被上訴人派員查驗完竣，並由臺端依法出具切結書在案，故同
    意出此函代替臨時建築使用執照等語，並無法窺出訴外人黃石紅有權代理全體攤
    商與被上訴人成立租賃契約，而被上訴人就與上訴人間有租賃關係存在乙節，迄
    至本院言詞辯論終結時，均未提出其他積極事證以實其說，因此，被上訴人主張
    兩造間有租賃契約，而提起本件訴訟，尚難認為有理由。從而，被上訴人本於租
    賃之法律關係，請求上訴人給付十八萬七千三百四十元及如附表所示各筆金額之
    利息起算日起至清償日止，按週年利率百分之五計算之法定遲延利息，為無理由
    ，不應准許。原審判命上訴人如數給付，並為依職權為假執行之宣告，自有未洽
    。上訴意旨指摘原判決不當，求予廢棄改判，為有理由。自應由本院予以廢棄改
    判，如主文第二項所示。
五、本件事證已臻明確，兩造其餘攻擊防禦方法及舉證，核與判決結果無影響，爰不
    一一論述，附此敘明。
六、結論：本件上訴為有理由，依民事訴訟法第四百三十六條之一第三項、第四百五
    十條、第七十八條，判決如主文。
中　　　華　　　民　　　國　　九十四　　年　　　一　　　月　　二十八　　日
                              臺灣臺南地方法院民事第三庭
~B審判長法　　　官　張季芬
~B　　　法　　　官　高如宜
~B　　　法　　　官　黃莉莉
右正本證明與原本無異
本判決不得上訴
中　　　華　　　民　　　國　　九十四　　年　　　一　　　月　　三十一　　日
~B　　　法院書記官　曾盈靜
